【裁判字號】    97,訴,229
【裁判日期】    970828
【裁判案由】    違反廢棄物清理法
【裁判全文】
臺灣苗栗地方法院刑事判決               97年度訴字第229號
公  訴  人  臺灣苗栗地方法院檢察署檢察官
被      告  丙○○
                      號
上列被告因違反廢棄物清理法案件，經檢察官提起公訴（96年度
偵字第2888號），本院判決如下：
    主  文
丙○○共同未經主管機關許可，提供土地堆置廢棄物，處有期徒
刑壹年陸月，減為有期徒刑玖月。
    事  實
一、丙○○與乙○○（業經本院以94年度訴字第315 號判決判處
    有期徒刑1 年，緩刑3 年確定）均明知非經主管機關許可，
    不得提供土地堆置廢棄物，竟於未經核准之情況下，共同基
    於未經主管機關許可，提供土地堆置廢棄物之犯意聯絡，於
    民國93年8 月14日前數日，由丙○○出面，以開發土地種植
    經濟作物為由，向不知情之張林春（已於94年9 月30日死亡
    ）代理人甲○○（為張林春之女）承租其有土地使用權之坐
    落於苗栗縣後龍鎮○○段979 之16、979 之6 等地號土地，
    並約定簽約後1 個月內丙○○需支付張林春新臺幣（下同）
    100 萬元，作為銀行啟封之用，第2 個月則應支付50萬元，
    第3 、4 個月各支付25萬元，第5 個月後每月支付30萬元，
    至付清400 萬元為止。其後乙○○即受丙○○之指示於上開
    承租之土地擔任現場負責人，於接獲丙○○通知後，在現場
    負責管制進出車輛及操作怪手，以方便貨車傾倒廢棄物，嗣
    於93年8 月14日下午5 時許，乙○○於接獲丙○○通知後，
    在上開979 之16地號土地，指揮駕駛載運混雜有塑膠袋等垃
    圾之建築廢棄物、車牌號碼876-BF號曳引車之王益仲（經本
    院以94年度訴字第315 號判決判處有期徒刑1 年，緩刑2 年
    確定），在該處傾倒廢棄物，而王益仲明知其未依廢棄物清
    理法第41條第1 項規定領有廢棄物清除機構許可文件，竟仍
    基於從事廢棄物清除行為之故意，駕駛上開曳引車，自不詳
    處所載運廢棄物，至上開地號土地上傾倒。復於94年1 月6
    日上午8 時5 分許，乙○○又於接獲丙○○通知後，前往上
    開土地指揮分別駕駛車牌號碼079-RD號、135-GS號曳引車、
    各載運混雜有水泥塊、磚頭、石頭、石灰板及塑膠袋之建築
    廢棄物之徐列炘、曾增聲（各經本院以94年度訴字第315 號
    判決判處有期徒刑1 年，緩刑2 年確定），在上開97 9之6
    地號土地上傾倒廢棄物，而徐列炘、曾增聲亦俱明知未依廢
    棄物清理法規定領有廢棄物清除、處理許可文件，不得從事
    廢棄物清除、處理，仍自不詳處所載運建築廢棄物載運至前
    開土地堆置。
二、案經臺灣苗栗地方法院檢察署檢察官自動檢舉簽分偵查起訴
    。
    理  由
壹、證據能力
    按被告以外之人於偵查中向檢察官所為之陳述，除顯有不可
    信之情況者外，得為證據，刑事訴訟法第 159條之1第2項定
    有明文。是否「顯有不可信之情況」，係由法院依該偵查中
    陳述之外部情況以為判斷。查證人乙○○於95年7 月5 日檢
    察官偵訊中；證人甲○○、徐列炘、曾增聲於檢察官偵訊中
    ，經諭知證人具結之義務及偽證之處罰並命朗讀結文具結後
    ，以證人之身分完整、連續陳述事件之經過，檢察官就上開
    偵查訊問之實施，並無任何違反相關規定之瑕疵，乙○○於
    偵訊時之證詞並無「顯有不可信之情況」，應認具證據能力
    。另證人乙○○、徐列炘、曾增聲、甲○○之警詢筆錄，被
    告於本案辯論終結前均未爭執無證據能力，且渠等之警詢筆
    錄又查無不法取供之情形，本案依警詢筆錄作成時之情況，
    認亦適合作為本案之證據，依刑事訴訟法第159 條之5 第2
    項之規定，自有證據能力。
貳、實體部分
一、訊據被告丙○○固坦承有向甲○○承租使用上開土地，並雇
    用乙○○在現場種植經濟作物，及該土地曾於上開時間遭人
    堆置廢棄物等事實不諱，惟矢口否認有何違反廢棄物清理法
    之犯行，辯稱：伊係僱請乙○○種植白楊樹，因為乙○○告
    訴伊，要用廢木材做有機肥，伊有告訴乙○○要申請許可，
    但乙○○自做主張讓人傾倒，後來伊就停止造林，打算進口
    攪碎機後申請環保局許可後再造林，但是94年間乙○○又再
    讓人傾倒，地主甲○○就要求取消合約，伊從未同意乙○○
    提供土地讓人傾倒廢棄物云云。惟查：
  (一)坐落苗栗縣後龍鎮○○段979 之16地號土地原為證人甲○○
    之母張林春所有，而同段979 之6 地號土地則為案外人羅坤
    喜所有，然羅坤喜已於90年9 月4 日簽立同意書，提供上開
    土地供張林春整地，於93年8 月14日前數日，證人甲○○代
    理其母張林春與被告簽立土地使用權同意書，約定前開2 筆
    土地及其他同段14筆土地同意被告開發、整地，被告並須於
    簽約後1 個月內支付張林春100 萬元，作為銀行啟封之用，
    第2 個月則應支付50萬元，第3 、4 個月各支付25萬元，第
    5 個月後每月支付30萬元，至付清400 萬元為止，嗣因被告
    未依約履行而解除契約之事實，為被告所不否認，且據證人
    甲○○證述屬實，並有上開土地使用權同意書、羅坤喜簽立
    之同意書、該等土地之土地登記謄本及本院94年度執字第
    5181 號 卷所附之土地登記謄本在卷可稽。
  (二)上開坐落苗栗縣後龍鎮○○段979 之16地號土地，於93年8
    月14日下午5 時許，為王益仲駕駛車牌號碼876-BF曳引車，
    搭載混雜有塑膠袋等垃圾之木板、三合板之建築廢棄物，傾
    倒於該處土地上後，隨即為苗栗縣警察局竹南分局南勢派出
    所員警巡邏發現，而當場查獲在場之王益仲及乙○○；於94
    年1 月6 日上午8 時5 分許，上開坐落同段979 之6 地號土
    地，亦遭徐列炘、曾增聲駕駛各裝載有建築廢棄物之車牌號
    碼079-RD號、135-GS號曳引車，傾倒建築廢棄物，並於傾倒
    後，亦經苗栗縣警察局竹南分局南勢派出所員警巡邏發現，
    而查獲在場之乙○○、徐列炘、曾增聲等情，已據證人乙○○、王益仲、徐列炘及曾增聲為其等所涉之違反廢棄物清理
    法一案（本院94年度訴字第315 號）中供述甚詳，並有查獲
    現場照片、臺灣苗栗地方法院檢察署檢察官94年1 月19日勘
    驗筆錄及勘驗現場照片、苗栗縣事業廢棄物處理稽查紀錄工
    作單等件亦附於本院94年度訴字第315 號違反廢棄物清理法
    案卷中可稽，堪以認定。
  (三)證人乙○○於95年7 月5 日檢察官偵訊時結證稱：上開與甲○○簽立土地使用權同意書之土地，原本係甲○○之母親張
    林春交給伊管理，伊在種植相思樹，因為相思樹後來沒有人
    要，之後認識丙○○，丙○○說如在土地上堆置廢木材，以
    後可以不用再施肥，其他紙類、鐵器等物可以回收賺錢，所
    以才決定改種丙○○所說的樹木，並由丙○○出面與地主承
    租土地，並約定由伊在現場種樹、管理，如果將來賺錢，丙○○抽9 成，伊抽1 成，而前往上開土地上傾倒廢棄物的司
    機都是丙○○找的，丙○○說不會有事，有事他會負責解決
    ，結果最近請他出面解決，他都不願出面，所以才將真正情
    形說出來等語（見95年度他字第643 號卷第6-7 頁）；復於
    本院審理時結證稱：上開土地原本係伊在耕作，後來丙○○
    說用堆肥種樹，丙○○與地主簽約後有種樹，種不到1 分地
    ，後來也沒整理，剩下的就給別人倒垃圾，丙○○會打電話
    告訴伊，說有幾台卡車和車號，伊就會過去，伊並沒有向司
    機收錢，錢都是丙○○負責，伊不知道怎麼算，為警查獲的
    兩次都是丙○○叫人來倒垃圾的，伊是貪可以撿一些東西來
    賣，且有些東西可以做肥料可以種樹，丙○○說有樹可以種
    ，以後可以賺大錢，有事他會負責，所以先前警詢及檢察官
    偵訊時才沒把丙○○供出來，丙○○說只是罰錢，錢他會拿
    給伊等語（見本院卷第54-62 頁），其先後證稱均屬一致，
    且被告於檢察官偵查時曾供稱：乙○○幫伊種樹，需要廢木
    材做肥料，所以同意讓人傾倒，卻被認為是廢棄物，可能是
    法規見解不同，環保局規定要攪碎才可以當肥料，所以伊才
    計畫進口攪碎機，符合環保局的要求等語（見96年度偵字第
    28 88 號卷第33-34 頁），足見被告對於系爭土地讓人傾倒
    廢棄物一事應當知悉甚詳；況且，被告亦自承乙○○耕作30
    多年，以務農維生，以乙○○之生活背景及智識程度，顯難
    以想像其有能力接觸、聯繫從事非法清運廢棄物之王益仲、
    徐列炘、曾增聲等人或其等之老闆。參以乙○○在系爭土地
    耕作數十年，從未以讓人堆置廢棄物之方式，作為堆肥，而
    有違反廢棄物清理法之情事，此有乙○○臺灣高等法院前案
    紀錄在卷可參，足見以廢木材作為堆肥之計畫，應非其所主
    張。依上開情節觀之，證人乙○○前揭證述：其所為均係依
    照丙○○所指示等語，應堪採信。被告辯稱：係乙○○擅自
    讓人堆置廢棄物，乙○○因向伊索討金錢不成，始挾怨報復
    云云，應屬事後卸責之詞，難以憑採。
  (四)按修正前廢棄物清理法第22條第2 項第3 款（現行法第46條
    第1 項第3 款）所稱「未經主管機關許可，提供土地堆置廢
    棄物者」，依其文義以觀，固係以提供土地者為處罰對象，
    然該條款所欲規範者應在於未經主管機關許可，提供土地堆
    置廢棄物之行為，而非側重於土地為何人所有、是否有權使
    用，亦不問提供土地係供自己或他人堆置廢棄物。是凡以自
    己所有之土地，或有權使用（如借用、租用等）、無權占用
    之他人土地，以供自己或他人堆置廢棄物之行為，均有上開
    條款之適用，非謂該條款僅規定處罰提供自己之土地供他人
    堆置廢棄物而言，否則任意提供非屬自己或無權使用之土地
    供自己或他人堆置廢棄物，造成污染，卻無法處罰，顯失衡
    平，當非該法為改善環境衛生，維護國民健康之立法目的（
    最高法院95年度台上字第3325號判決意旨參照）。是被告既
    讓人在系爭土地上堆置廢棄物，其確有提供該等土地堆置廢
    棄物之主觀犯意及客觀行為，不因其非上開土地之所有權人
    或有權使用人而可免責。
  (五)綜上所述，被告提供土地堆置廢棄物之犯罪事證已臻明確，
    其犯行洵堪定，應依法論罪科刑。
二、查被告行為後，刑法於94年2 月2 日修正公布，於95年7 月
    1 日施行。按行為後法律有變更者，適用行為時之法律，但
    行為後之法律有利於行為人者，適用最有利於行為人之法律
    ，修正後刑法第2 條第1 項定有明文。刑法第2 條本身雖經
    修正，但刑法第2 條既屬適用法律之準據法，本身尚無比較
    新舊法之問題，應一律適用裁判時之修正後刑法第2 條規定
    以決定適用之刑罰法律，合先敘明。又以本次刑法修正之比
    較新舊法，應就罪刑有關之共犯、未遂犯、想像競合犯、牽
    連犯、連續犯、結合犯，以及累犯加重、自首減輕暨其他法
    定加減原因（如身分加減）與加減例等一切情形，綜其全部
    罪刑之結果而為比較，如新舊法處罰之輕重相同，即無比較
    適用之問題，即無刑法第2 條第1 項之適用，應依一般法律
    適用原則，適用裁判時法（參見最高法院95年度第8 次、第
    21 次 之刑庭會議決議意旨）。經查：
  (一)被告行為後，廢棄物清理法第46條規定於95年5 月30日固經
    修正公佈，並於95年7 月1 日施行，惟此次修正係刪除該條
    第2 項之無許可文件，以經營廢棄物清除、處理為常業罪，
    原第1 項各款條文並未更動，故此部分不生新舊法比較之問
    題，依最高法院95年度第21次刑庭會議決議意旨，應適用裁
    判時之廢棄物清理法第46條規定處斷。又廢棄物清理法第46
    條第3 款之罪，其法定刑所得併科之罰金為新臺幣3 百萬元
    以下罰金，然刑法第33條第5 款業經修正為：「主刑之種類
    如下：五、罰金：新臺幣一千元以上，以百元計算之」，是
    依修正後之刑法第33條第5 款規定，廢棄物清理法第46條之
    罪所得併科之罰金刑最低度為新臺幣1 千元，然依被告行為
    時之刑法第33條第5 款規定之罰金最低度為銀元1 元，經依
    現行法規所定貨幣單位折算新臺幣條例第2 條換算為新臺幣
    ，其最低度僅為新臺幣3 元。因此，比較上述修正前、後之
    刑罰法律，自以被告行為時關於科處罰金最低度之法律較有
    利於被告。
  (二)修正前刑法第28條原規定：「二人以上共同『實施』犯罪之
    行為者，皆為共同正犯。」亦於上述時間同時修正為：「二
    人以上共同『實行』犯罪之行為者，皆為共同正犯。」將舊
    法之「實施」修正為「實行」。原「實施」之概念，包含陰
    謀、預備、著手及實行等階段之行為，修正僅共同實行犯罪
    行為始成立共同正犯，新法共同正犯之範圍縮小，排除陰謀
    犯、預備犯之共同正犯，上開修正顯非單純文字修正，亦非
    實務見解之明文化，應有修正後刑法第2 條第1 項「從舊從
    輕」原則之適用。惟本案被告係屬實行階段之正犯，無論依
    修正前後之規定，皆成立共同正犯，依刑法第2 條第1 項前
    段規定，應依修正前第28條規定論以共同正犯（最高法院97
    年度臺上字第104 號判決意旨參照）。
  (三)綜合上述各條文修正前、後之比較，揆諸前揭最高法院決議
    及修正後刑法第2 條第1 項前段、後段規定之「從舊從輕原
    則」，自應就上開情形適用被告行為時之法律，即修正前刑
    法之相關規定予以論處。
三、被告未經主管機關許可，提供土地堆置廢棄物，核其所為，
    係犯廢棄物清理法第46條第1 項第3 款未經主管機關許可，
    提供土地回填廢棄物罪。被告與乙○○間就上開犯行，有犯
    意聯絡及行為分擔，均為共同正犯。又廢棄物清理法第46條
    第1 項第3 款所處罰之「提供土地回填廢棄物」行為，其在
    處罰未經主管機關許可，擅自提供土地不當回填廢棄物，將
    危害環境衛生及國民健康，是凡未經主管機關許可，提供土
    地回填廢棄物，犯罪即屬成立，惟在停止提供土地供回填廢
    棄物之前，其違法情形仍繼續存在，而屬行為繼續之繼續犯
    ，為單純一罪，應以一罪論，尚無刑法第56條連續犯規定之
    適用。爰審酌被告所為不僅污染環境，亦影響公眾身體之健
    康，犯罪所造成之損害非輕，且其於犯罪後仍矢口否認犯行
    之犯後態度，並兼衡其犯罪之動機、手段，所堆置廢棄物之
    數量等一切情狀，量處如主文所示之刑。又被告犯罪時間，
    係於96年4 月24日以前，且無中華民國96年罪犯減刑條例所
    規定不予減刑之情形，應依該條例第2 條第1 項第3 款之規
    定，減其宣告刑2 分之1。
據上論斷，應依刑事訴訟法第299 條第1 項前段，廢棄物清理法
第46條第3 款，刑法第11條前段、第2 條第1 項前段，修正前刑
法第28條，中華民國96年罪犯減刑條例第2 條第1 項第3 款、第
7條，判決如主文。
本案經檢察官陳佞如到庭執行職務。
中    華    民    國    97    年    8     月    28    日
                  刑事第三庭  審判長法  官  柳章峰
                                    法  官  張珈禎
                                    法  官  林佩儒
以上正本證明與原本無異。
如不服本判決，應於收受送達後10日內向本院提出上訴書狀（應
敘述具體理由並附繕本）。
上訴書如未敘述理由，應於上訴期間屆滿後20日內補提理由書於
本院。
                                    書記官  陳玲君
中    華    民    國    97    年    8     月    29    日
附錄本案論罪科刑法條全文：
廢棄物清理法第46條
有下列情形之一者，處1年以上5年以下有期徒刑，得併科新臺幣
3百萬元以下罰金：
一  任意棄置有害事業廢棄物。
二  事業負責人或相關人員未依本法規定之方式貯存、清除、處
    理或再利用廢棄物，致污染環境。
三  未經主管機關許可，提供土地回填、堆置廢棄物。
四  未依第四十一條第一項規定領有廢棄物清除、處理許可文件
    ，從事廢棄物貯存、清除、處理，或未依廢棄物清除、處理
    許可文件內容貯存、清除、處理廢棄物。
五  執行機關之人員委託未取得許可文件之業者，清除、處理一
    般廢棄物者；或明知受託人非法清除、處理而仍委託。
六  公民營廢棄物處理機構負責人或相關人員、或執行機關之人
    員未處理廢棄物，開具虛偽證明。


司法院資訊處製作；財團法人民間司法改革基金會備份。
